臺灣高等法院民事判決　　　　　　　　 93年度海商上字第6號
上　訴　人　　新鼎工程顧問股份有限公司
法定代理人　　乙○○○
訴訟代理人　　王淑琍律師
　　　　　　　丙○○
複　代理人　　廖信憲律師
被　上訴人　　東西國際物流股份有限公司
法定代理人　　甲○○
訴訟代理人　　景熙焱律師
複　代理人　　胡美慧律師
上列當事人間損害賠償事件，上訴人對於中華民國93年5月28日
臺灣臺北地方法院92年度海商字第16號第一審判決提起上訴並為
聲明之擴張，經本院於96年2月6日言詞辯論終結，判決如下：
    主      文
上訴及擴張之訴均駁回。
第二審訴訟費用由上訴人負擔。
    事      實
甲、上訴人方面：
壹、聲明：
一原判決廢棄。
二被上訴人應給付上訴人新臺幣（以下除特別註明幣別外，餘同
  ）1,615,033元，及自起訴狀繕本送達翌日即民國92年5月7日
  起至清償日止，按週年利率5%計算之利息。
三上訴人願供擔保，請准宣告假執行。
貳、陳述：除與原判決記載相同者外，補稱略以：
一被上訴人未交付各項文件及提單與伊，致提單號碼KHＺ0000000
  00上二只貨櫃，櫃號HJCU0000000及櫃號HJCU0000000號等二手
  電腦（下稱系爭貨物）因滯留喀拉蚩港無人提領而遭當地海關
  拍賣，被上訴人自應賠償伊損害：
(一)伊向WILAND　GROUP　ING（下稱WILAND公司）購買系爭貨物，
  系爭貨物運抵基隆港後，復以FOB交易條件轉售予巴基斯坦
  SUFY　TRADING COMPANY（下稱蘇菲公司）與TRUELY COMPUTER
  -S（下稱T公司），並委託被上訴人將系爭貨物運至巴基斯坦
  之喀拉蚩港交貨，係傳統型之三角貿易。
(二)伊以FOB之交易條件，將系爭貨物出售予蘇菲公司與T公司，並
  無支付運費之義務，伊與被上訴人訂約時，即約定運費於到達
  目地港時，由受貨人支付，此即航運實務上之「運費到付」。
  而依楊仁壽所著「海商判決評釋」一書記載「Freight Prepaid
  」係「運費已付」，與「先付advance f reight」及「運費須
  先付freight to be prepaid」不同，自不能以系爭運送契約
  之單據有「Freight Prepaid」字樣，即謂系爭運送契約係「
  運費先付」。況且由被上訴人傳真予伊之提單上誤載為「Frei
  -ght Prepaid」，伊向被上訴人反應後，被上訴人表示會更正
  ，惟迄未更正，故被上訴人迄今並未交付提單正本予伊，及被
  上訴人未向伊收取運費，即進行訂艙、裝船、運送等履約行為
  ，且為確保收取運費，並於載貨證券中記載其在巴基斯坦之代
  理人TRAFCO　LOGIS TICS(PVT) LTD（下稱恰非可運送公司）
  為受貨人，及喀拉蚩港務局致船公司電文第12頁第(8)條記載：
  系爭運送契約「海運支付方式：到港支付」等情，顯見系爭運
  送契約之付款方式為「運費到付」，伊並無給付運費義務。
(三)被上訴人訴請伊給付運費事件，雖經臺灣高等法院93年海商上
  易字第2號判決，伊應給付被上訴人387,938元（系爭貨物運費
  為338,387元）確定在案，惟該案訴訟標的係運費請求權，與
  本件訴訟標的係兩造間之運送契約所生運送物滅失之損害賠償
  權不同，依民事訴訟法第400條第1項規定，臺灣高等法院93年
  海商上易字第2號判決對本件並無既判力，自不得以上開判決
  認定伊有積欠被上訴人運費。
(四)系爭貨物買受人蘇菲公司願意代償系爭運費，依民法第311條
  第2項但書規定，被上訴人不得拒絕。載貨證券上之受貨人雖
  為恰非可運送公司，非伊指定之蘇菲公司，惟被上訴人只要交
  付載貨證券或小提單予蘇菲公司，由蘇菲公司持以向當地船務
  公司辦理轉單，將領櫃作業手續轉至載貨證券上記載之受貨人
  恰可非運送公司，即可領貨。依證人丁○○於本院證稱，亦可
  根據銀行出具之保證證明書電報放貨，根本無須更改載貨證券
  之受貨人。況且伊已於92年3月18日發傳真函通知被上訴人同
  意關於修改受貨人之建議，故被上訴人無須等待伊同意修改載
  貨證券上之受貨人為蘇菲公司，即可受領蘇菲公司給付之運費
  ，並交付貨物，被上訴人拒絕蘇菲公司清償部分運費，強制留
  置系爭貨物，拒絕交付提單，致系爭貨物全數遭當地港務局拍
  賣，自應負賠償責任。
(五)被上訴人自始未曾交付任何運送憑證予伊，且依被上訴人提供
  予伊之相關運送單據影本內容，均無記載伊委託運送之系爭貨
  物品名明細、數量及貨櫃號碼，系爭運送契約並無任何憑證足
  以證明伊為實際託運人，伊提存運費並不能取得提領貨物之權
  利；反之，被上訴人既能想到以提存方式解決，自應先將系爭
  運送提單正本提存，履行交付貨物之義務，竟捨此而不為，在
  未出具任何記載伊委託運送之系爭貨物品名明細、數量及貨櫃
  號碼之運送提單，並將提單正本交予伊之前，片面要求伊先行
  支付運費，屬於法無據。
(六)被上訴人未於系爭貨物到達喀拉蚩港時，辦理提領手續，將系
  爭貨物運至貨櫃集散場之倉庫保管，卻將系爭貨物寄存於當地
  港務局倉庫，任令系爭貨物因逾期無人提領，積欠倉租遭當地
  港務局拍賣，可見被上訴人從未占有系爭貨物，不符行使留置
  之要件，其行使留置權之方法，亦有違善良管理人之注意義務
  ，縱認被上訴人得留置系爭貨物，亦僅能於其所主張之運費範
  圍內為之，被上訴人留置全部系爭貨物，亦有過當，被上訴人
  自應就系爭貨物滅失負賠償責任。
二伊查閱巴基斯坦網站，系爭貨物如以當地市價計算，損失高達
  8,000,000餘元，伊以低於目的地喀拉蚩港市價之成本計算伊
　受有1,615,033元損失，並無不合。伊於原審僅請求被上訴人
  給付上開損失金額中之1,191,505元本息，因被上訴人仍無意
  賠償，乃擴張請求被上訴人給付伊全部損失1,615,033元及其
  利息。又蘇菲公司向WILAND公司購買系爭貨物，伊受WILAND公
  司委託運送系爭貨物，並向蘇菲公司收取轉運費用，故伊開立
  予蘇菲公司之發票金額係轉運費用，並非系爭貨物之交易價格
  ，被上訴人以發票金額為美金5,766元，主張系爭貨物僅值美
  金5,766元云云，誠有誤會。再者，被上訴人訴請伊給付運費
  事件，業經臺灣高等法院以93年度海商上易字第2號判決，伊
  應給付被上訴人387,938元確定在案，被上訴人稱伊未給付出
  口至巴基斯坦之相關費用333,387元，自無損失可言云云，亦
  不可採。
三系爭貨物為12吋、14吋、15吋、17吋、19吋及21吋電腦CRT彩
  色螢幕共2,308台，以二只40呎HQ高櫃裝載，存放面積約為130
  立方公尺。
、證據：除援用原審提出者外，補提裝艙單、財團法人臺北外
　　匯市場發展基金會美金匯率換算表、91年7月17日、19日電
　  子郵件美金匯率、出口報單2紙、發票、新海股份有限公司
    （下稱新海公司）電報、喀拉蚩港港務局電報、巴基斯坦電
    匯單、匯出匯款證實書、海創有限公司報價單、收據、上訴
    人公司傳真函、韓進公司94年12月9日回電、巴基斯坦喀拉
    茲港務局網頁下載資料、載貨證券2紙、支付費用之相關單
    據、損害金額計算明細及網路下載資料為證，並聲請訊問證
    人李燦元。
乙、被上訴人方面：
壹、聲明：
一上訴及擴張之訴均駁回。
二若受不利判決，願供擔保請准宣告免為假執行。
貳、陳述：除與原判決記載相同者外，補稱略以：
一系爭貨物遭喀拉蚩港港務局拍賣，係上訴人未支付系爭運費單
  方違約所造成，伊無庸負賠償責任：
(一)上訴人於92年1月間與伊簽訂承攬運送契約，由伊將上訴人所
  有系爭貨物於92年1月30日由基隆港出口並於同年2月19日運至
  巴基斯坦之喀拉蚩港，交付受貨人蘇菲公司與T公司受領，上
  訴人為託運人，自應給付伊運費。
(二)依上訴人之報關行傳真予伊作為製作提單之文件中所載可知，
  系爭貨物之運費支付方式係採「運費先付（Freight Repaid
  ）」，且該提單初稿伊曾傳真予上訴人確認無誤，故系爭運送
　契約就運費之支付係採運費先付，因此上訴人須先行給付運費
  ，伊始須交付系爭貨物之相關單據。況且伊訴請上訴人給付運
  費事件，業經臺灣高等法院以93年度海商上易字第2號判決，
  上訴人應給付伊387,938元（系爭貨物運費為338,387元）確定
  在案，上訴人主張系爭運費為「運費到付」，其無庸給付運費
  云云，並不可採。
(三)依蘇菲公司於92年3月17日及同年月20日傳真予上訴人公司之
  傳真函，蘇菲公司係要求上訴人自其已支付之價金中支付運費
  予伊，並非表示願意代上訴人給付運費，上訴人稱伊拒絕蘇菲
  公司清償一部分之運費云云，並不足採。
(四)上訴人對運費數額有爭執，自應依民法第647條第2項規定，提
  存運費，請求伊交付系爭貨物，上訴人不交付運費，亦不提存
  運費，伊為確保運費債權，拒絕交付系爭貨物及可提領系爭貨
  物之憑證，係正當行使權利之行為，並無違約。
(五)伊將上訴人交運之系爭貨物轉交由韓進海運公司（下稱韓進公
  司）運送，為承攬運送人，韓進公司簽發以伊喀拉蚩代理人恰
  非可運送公司為受貨人之2紙載貨證券予伊，並於系爭貨物運
  抵喀拉蚩港時，出具小提單予伊，伊因上訴人未給付系爭運費
  ，未將小提單交付予上訴人指定之受貨人提貨，而以持有小提
  單之間接占有系爭貨物之方式行使留置權。伊於92年3月7日、
  同年月13日、同年5月27日多次致函通知上訴人繳清運費後，
  始能領取提單提貨，足徵伊確有以行使留置權之意思，問接占
  有系爭貨物，上訴人謂伊未占有系爭貨物，不得行使留置權云
  云，誠有違誤。
(六)進口貨物於報關完稅前，不可能運至港區以外倉庫保管，而辦
  理報關須有小提單、商業發票及輸入許可證，伊無輸入許可證
  ，亦非發票記載之買受人，無從代為報關提領系爭貨物，縱可
  代為報關提領系爭貨物，上訴人拒不給付運費、關稅、報關費
  及倉租費，伊仍會拍賣系爭貨物清償上開債務，與系爭貨物遭
  當地港務局拍賣取償並無不同，是伊於系爭貨物報關完稅前，
  依巴基斯坦法律規定，將系爭貨物寄存於當地港務局倉庫，確
  已盡善良管理人之注意義務。
(七)依上訴人開立予買方蘇菲公司之發票記載，系爭二只貨櫃貨物
  價值美金2,511元、3,255元，合計總價為美金5,766元，而上
  訴人積欠伊運費387,938元（以1美金兌換新臺幣33.88元計算
  ，約美金11,450元），伊留置全部系爭貨物，自未過當。
(八)從而，上訴人未依約支付系爭運費，伊依民法第647條第1項及
  第662條規定，對系爭貨物行使留置權，拒絕交付系爭貨物及
  可提領系爭貨物之憑證，並將系爭貨物寄存於當地港務局倉庫
  ，致系爭貨物因積欠倉租費用遭拍賣而滅失，係上訴人未支付
  系爭運費單方違約所造成，伊無庸負賠償責任。
二縱認伊應就系爭貨物滅失負損害賠償責任，因上訴人與買方之
  買賣條件為FOB，系爭貨物裝船後之風險均由買方負擔，上訴
  人並未因系爭貨物遭拍賣而受有損失，伊無庸賠償上訴人。又
  縱使伊應賠償上訴人所受之損害，賠償金額亦應以貨物交付時
  目的地之價格為準，上訴人分別以美金2,511元、3,255元，合
  計美金5,766元之價格，將系爭貨物出售予蘇菲公司，伊至多
  應賠償上訴人美金5,766元。
三上訴人提出損失清單主張其受有喪失系爭貨物所有權及相關交
  易成本損失等共計1,615,033元云云，惟上訴人所提發票記載
  之貨物並非系爭貨物，其據以列出貨價453,720.96元及484,61
  9.52元，並不實在，依上訴人開立予買方蘇菲公司之發票記載
  ，系爭貨物僅值美金5,766元，亦非上訴人所列1,276,645.89
  元（以1美金兌換新臺幣33.88元計算，折合美金為37,681元）
  ；至於出口至巴基斯坦之相關費用333,387元，因上訴人尚未
  給付伊，自無損失可言，其所提單據（見本院卷卷(二)164至175
  頁），亦非系爭貨物之倉租費用，是上訴人提出損失清單主張
  其受有損失1,615,033元，並不可採。
四上訴人以三角貿易方式自國外購買系爭貨物後，轉售予蘇菲公
  司，其開立予蘇菲公司之發票金額當然係系爭貨物之出售價格
  ，而非轉運費用。
、證據：除援用原審提出者外，補提國貿條規對FOB買賣之定
　　義、發票、臺灣高等法院93年度海商上易字第2號判決、貿
　  易實務辭典、曾俊鵬著「國際貨櫃運輸實務」、楊仁壽著「
    航運法律論叢之一」、楊仁壽著「海商判決評釋」、蔡星平
    著「關稅實務」、謝在全著民法物權論下冊（修訂3版）、
    華泓國際運輸有限公司93年2月12日泓 (93)字第0002號函暨
    所附韓進運公司提單2紙、奇摩網站對「三角貿易」之解釋
    、財政部關稅總局網頁對D4申報單之函文、存證信函為證。
    理      由
甲、程序部分：
    被上訴人原名為東西海運承攬運送有限公司，92年3月間變
    更組織為東西海運承攬運送股份有限公司，同年8月19日與
    新機航空貨運有限公司合併更名為東西物流股份有限公司，
    有被上訴人提出之臺北市政府92年3月20日府建商字第09205
    8617號函、92年8月19日府建商字第09211857620號函、股份
    有限公司變更登記表、營利事業登記證可按（本院卷卷(二)40
    至44頁），爰改列其更改後之名稱。
乙、實體部分：
一上訴人主張：伊於92年1月間與被上訴人簽訂運送契約，約定
  由被上訴人將伊所有之系爭貨物於92年1月30日由基隆港出口
  並於同年2月19日運至巴基斯坦之喀拉蚩港，交付受貨人蘇菲
  公司與T公司受領，然被上訴人就該貨物運送並未交付各項文
  件及提單與伊，經伊多次詢問被上訴人仍遲未交付，致系爭貨
  物之買受人因無法於喀拉蚩港持提單等文件領貨而不向伊承購
  系爭貨物，且系爭貨物亦因滯留喀拉蚩港無人提領而遭當地港
  務局拍賣。伊因被上訴人債務不履行而喪失系爭貨物所有權及
  相關交易成本損失等共計1,615,033元等情，先位聲明依民法
  第634條規定，求為命判被上訴人如數給付及自起訴狀繕本送
  達翌日即92年5月7日起至清償日止按年息5%計算利息；若認被
  上訴人為承攬運送人，備位聲明依民法第661條規定，請求被
  上訴人賠償（上訴人於原審依民法第634條、第661條、第227
  條、第227條之1規定，請求被上訴人給付1,191,505元之本息
  ，經原審判決敗訴，上訴人提起上訴，減縮依民法第634條、
  第661條規定並擴張請求為1,615,033元）。
二被上訴人則以：系爭運費支付方式係採「運費先付（Freight
　Prepaid）」，上訴人拒絕給付運費，拒絕出具書狀同意辦理
  變更受貨人為第三人蘇菲公司，致第三人蘇菲公司未能清償系
　爭運費，則系爭運費既未受清償且上訴人尚有其他費用未付，
  伊自不須交付提領系爭貨物之憑證，亦無須交付系爭貨物。縱
  認伊應賠償，亦僅須賠償美金5,766元等語，資為抗辯。
三兩造不爭執之事實
(一)上訴人於92年1月間與被上訴人簽訂運送契約，約定由被上訴
  人將上訴人所有系爭貨物於92年1月30日由基隆港出口並於同
  年2月19日運至巴基斯坦之喀拉蚩港，交付受貨人蘇菲公司與T
  公司受領，嗣被上訴人於收取系爭貨物後，再委託華岡船務代
  理公司代為向韓進海運公司訂定Punjab Senator v-0028W班輪
  之艙位，系爭貨物於同年1月29日裝船，韓進海運公司簽發2紙
  載貨證券交付予華岡船務公司，受貨人記載為被上訴人在喀拉
  蚩港之代理人恰非可運送公司，華岡船務公司於同年3月18日
  轉交載貨證券予被上訴人（裝船通知、提單初稿、華泓國際運
  輸有限公司93年2月12日泓 (93)字第0002號函暨所附韓進海運
  公司提單2紙，原法院卷9-11、217-219頁）。
(二)上訴人並未給付系爭貨物之運費，系爭貨物運抵巴基斯坦喀拉
  蚩港後，被上訴人以上訴人未給付運費為由，拒絕交付上訴人
  可以提領系爭貨物之憑證，亦未交付系爭貨物予上訴人指定之
  受貨人，嗣系爭貨物因逾期無人提領遭喀拉蚩港務局拆櫃、公
  告拍賣中（兩造不爭執，新海公司93年2月19日函暨所附載貨
  證券2紙、喀拉蚩代理電文，原法院卷220、22 3、224頁）。
(三)被上訴人另本於承攬運送契約之法律關係，訴請上訴人給付運
  費等事件，業經臺灣臺北地方法院92年度海商字第11號民事判
  決及臺灣高等法院93年度海商上易字第2號民事判決，上訴人
  應給付被上訴人387,938元（含系爭貨物之倉租、出倉卸理貨
  費、裝車費、吊櫃費及海運費等計為338,387元〈下稱系爭運
  費〉）確定在案（臺灣臺北地方法院92年度海商字第11號民事
  判決、臺灣高等法院93年度海商上易字第2號判決，原法院卷
  239-248、本院卷卷(二)59至66頁）。
四本件爭點及本院判斷
(一)上訴人有無繳納系爭運費之義務？
  按除別有規定外，確定之終局判決就經裁判之訴訟標的，有既
  判力，民事訴訟法第400條第1項定有明文。又除表現主文之訴
  訟標的外，法院於判決理由中就訴訟標的以外之重要爭點，本
  於當事人辯論之結果已為判斷時，除顯然違背法令或當事人已
  提出新訴訟資料，足以推翻原判斷之情形外，於同一當事人就
  該重要爭點所提起之訴訟中，法院及當事人就該已經法院判斷
  之重要爭點法律關係，皆不得為任何相反之判斷或主張，始符
  民事訴訟法上之誠信原則，最高法院88年度台上字第557號民
  事裁判要旨參照。查，
1.被上訴人另案訴請上訴人給付運費事件，業經臺灣高等法院93
  年度海商上易字第2號判決，上訴人應給付被上訴人系爭運費
  338,387元確定在案（如上述不爭事實(三)），上訴人自不得於
  本案主張其無支付系爭運費之義務。況且，上訴人於上開另案
  二審審理時即抗辯：其與喀拉蚩之買受人係約定FOB之買賣條
  件，故出口至喀拉蚩之費用應由買受人支付（即貨到付款）云
  云，然經法院審理後，認與其92年3月5日寄發之存證信函內容
  及被上訴人傳真之提單草稿、提單不符，上訴人復無法舉證證
  明其已告知被上訴人變更付款條件之事實，其抗辯難以採信，
  有臺灣高等法院93年度海商上易字第2號判決在卷可稽（本院
  卷卷(二)59至66頁）。又上訴人於本案雖以被上訴人未向伊收取
  運費，即進行訂艙、裝船、運送等履約行為，及喀拉蚩港務局
  致船公司電文第12頁第(8)條記載：系爭運送契約「海運支付方
  式：到港支付」，主張：系爭運送契約之付款方式為「運費到
  付」云云。然喀拉蚩港務局並非系爭運送契約之當事人，亦非
  見證或公證上開契約之機關，其對於兩造就系爭運費支付方式
  之約定，應非全然明瞭，是上開電文之記載僅能證明系爭運費
  於系爭貨物到達時尚未支付之事實。而被上訴人在已依兩造約
  定將系爭貨物裝船，惟上訴人尚未支付系爭運費之情況下，為
  確保收取系爭運費，乃要求運送人於載貨證券中記載其在巴基
  斯坦之代理人恰非可運送公司為受貨人，事屬合理。上訴人於
  本案再次爭執系爭運送契約之付款方式為「貨到付款」云云，
  就該已經法院判斷之重要爭點法律關係，為相反之主張，自無
  足採。
2.另上訴人主張其曾於92年3月18日發傳真函（見原法院卷183頁
  ）通知被上訴人同意被上訴人公司關於修改受貨人之建議，被
  上訴人應向利害關係第三人蘇菲公司收取運費並交付系爭貨物
  之一部云云，惟為被上訴人否認，且上開傳真函既無被上訴人
  簽認之字樣，亦無被上訴人針對該傳真函所為之覆函，而上訴
  人迄無法舉證以實其說，即難僅憑其單方製作之傳真函即認被
  上訴人已同意不向上訴人收取系爭運費。
(二)被上訴人得否以上訴人未繳納運費為由，拒絕交付系爭貨物憑
  證，及拒絕交付系爭貨物於上訴人指定之受貨人？
  按運送人或承攬運送人為保全其運費（報酬）及其他費用、墊
  款得受清償之必要，按其比例，對於運送物，有留置權，而受
  貨人對於運費及其他費用之數額有爭執時，得將有爭執之數額
  提存，請求運送物之交付，民法第647條、第662條定有明文。
  是託運人於依約結清或依法提存運費或報酬前，無權命運送人
  或承攬運送人將運送物品送交其所指定之受貨人，否則上述規
  定即形同具文，運送人或承攬運送人之權利將無從確保。又運
  送人係託運貨物之直接他主占有人，託運人則為間接自主占有
  人，在託運人將載貨證券交付於有受領權利之人以前，託運人
  仍為託運貨物之所有人，此所有權不因運送人將託運貨物轉託
  他人運送而受影響（最高法院86年度台上字第3135號民事裁判
  要旨參照）。查，
1.被上訴人於收取系爭貨物後，委託華岡船務代理公司代為向韓
  進海運公司訂定Punjab Senator v-0028W班輪之艙位，系爭貨
  物於同年1月29日裝船，韓進海運公司簽發2紙載貨證券交付予
  華岡船務公司，受貨人記載為被上訴人在喀拉蚩港之代理人恰
  非可運送公司，華岡船務公司於同年3月18日轉交載貨證券予
  被上訴人，嗣系爭貨物到達目地港喀拉蚩港後，因被上訴人未
  交付載貨證券（提單）及各項文件與上訴人，致上訴人指定之
  受貨人無法提領系爭貨物之事實，為兩造所不爭（如上述不爭
  事實(一)、(二)）。是系爭貨物於到達目地港喀拉蚩港後，雖寄存
  於當地港務局倉庫中，應認仍由被上訴人間接占有中。而被上
  訴人抗辯：其為保全其系爭運費，乃就系爭貨物行使留置權等
  語，尚非全無可採。
2.又依上訴人開立予買方蘇菲公司之發票記載（見本院卷卷(二)21
  、22頁）及事後退款予蘇菲公司之電匯單、匯款證實書（見本
  院卷卷(二)205至207頁），系爭二只貨櫃貨物價值美金2,511元
  、3,255元，計為美金5,766元，而上訴人積欠被上訴人系爭運
  費338,387元（以1美金兌換新臺幣33.88元計算，約美金9,987
  .81 元，小數點第二位以下四捨五入），被上訴人於上訴人未
  依約支付系爭運費之情形下留置全部系爭貨物，尚難謂過當。
  上訴人雖稱：蘇菲公司向WILAND公司購買系爭貨物，伊受WILA
  ND公司委託運送系爭貨物，並向蘇菲公司收取轉運費用，故伊
  開立予蘇菲公司之發票金額係轉運費用，並非系爭貨物之交易
  價格，二只貨櫃在美國出口價格分別為453,720.96元、784,61
  9.52元，且經查閱巴基斯坦網站，系爭貨物如以當地市價計算
  ，損失高達8,000,000餘元云云，然上訴人於原法院起訴時係
  主張伊與巴國買主約定FOB貿易方式支付各項費用云云，有起
  訴狀在卷可稽，且依上訴人於本院提出之WILAND公司發票（見
  本院卷卷(二)213至220頁）所載，買受人即為上訴人，並非蘇菲
  公司，而上訴人自WILAND公司進口之電腦數量計為3,833台，
  其中僅2,308台（即系爭貨物）由臺灣基隆港出口至巴基斯坦
  喀拉蚩港（見臺灣高等法院93年度海商上易字第2號判決書第1
  、2頁所載，本院卷卷(二)59、60頁），足見上訴人所稱受蘇菲
  公司之委託轉運系爭貨物云云，尚非可採。另WILAND公司發票
  雖記載每台單價為美金12元，惟此乃上訴人與WILAND公司間約
  定內容，被上訴人實無從據以得知系爭貨物之市價為何，且在
  無法確定上訴人何時支付系爭運費，及寄存目地港當地之倉租
  等費用將繼續發生之情況下，被上訴人亦無法確定其可行使留
  置貨物之比例。至上訴人所指系爭貨物如以巴基斯坦當地市價
  計算，其損失高達8,000,000餘元云云，然依其提出之巴基斯
  坦網站拍賣資料（本院卷卷(三)166至170頁）觀之，不僅廠牌不
  符（拍賣之廠牌為LG，而WILAND公司發票所載廠牌為DELL、
  IBM、HP、COMPAQ），且是否與系爭貨物同為二手電腦（used
  computer）亦不詳，自難據以認定本件系爭貨物在目的地之價
  值。因此，上訴人主張被上訴人留置系爭貨物過當云云，尚非
  足採。
3.另蘇菲公司雖曾向被上訴人表示願意付費予被上訴人在當地之
  代理人恰非可運送公司，希望先提領一只貨櫃（櫃號HJCU0000
  000），有傳真及譯文在卷可按（見原法院卷61、122、123頁
  ），惟其於該傳真內亦同時表示被上訴人可向上訴人結帳，此
  與其於92年3月20日傳真予上訴人公司之傳真函（見原法院卷
  209頁）所示，係要求上訴人自其已支付之價金中支付運費予
  被上訴人乙情相符，是可知系爭運送契約有關運費部分，自始
  至終均由上訴人與被上訴人約定由上訴人支付，否則蘇菲公司
  實無發出上述傳真函請上訴人支付之必要。且若蘇菲公司有代
  上訴人清償系爭運費之意，實無另行發上述傳真函請上訴人付
  款予被上訴人之可能；況自被上訴人之立場而言，收取系爭運
  費乃其與上訴人訂約之最終目的，若蘇菲公司確有意清償系爭
  運費之一部以換取提領系爭貨物之一部，衡情被上訴人實無反
  對之理，是上訴人所稱被上訴人拒絕第三人蘇菲公司清償一部
  分之運費云云，亦非可採。
(三)系爭貨物是否已全部滅失？若是，被上訴人已盡善良管理人之
  注意義務？
  按運送人對於運送物之喪失、毀損或遲到，應負責任，但運送
  人能證明其喪失、毀損或遲到，係因不可抗力或因運送物之性
  質或因託運人或受貨人之過失而致者，不在此限，民法第634
  條定有明文。次按承攬運送人，對於託運物品之喪失、毀損或
  遲到，應負責任，但能證明其於物品之接收保管、運送人之選
  定、在目的地之交付，及其他與承攬運送有關之事項，未怠於
  注意者，不在此限，同法第661條亦有明文規定。又運送契約
  或承攬運送契約均為有償，運送人或承攬運送人皆應以善良管
  理人之注意為運送或使他人為運送，其中承攬運送人不僅就物
  品之接收、保管、運送人之選定，在目的地之交付，即就其他
  與運送有關之事項，如適當的選擇運送之時期，對於運送人為
  適當之指示等均應以善良管理人之注意為之，最高法院77年度
  台上字第101號民事裁判要旨參酌。是運送人或承攬運送人若
  已盡善良管理人之注意義務，對託運物品之喪失，即毋庸負賠
  償之責。查，
1.系爭貨物運抵巴基斯坦喀拉蚩港後，因逾期無人提領遭喀拉蚩
  港務局拆櫃、公告拍賣中之事實，為兩造所不爭執（如上述不
  爭事實(二)）。且喀拉蚩港務局於回覆新海公司之電文中已表示
  拍賣所得將清償當地產生之倉租、遲延費用及其他費用，亦有
  電文在卷可憑（見本院卷卷(二)182至204頁），堪認上訴人已喪
  失系爭貨物之所有權。
2.又衡諸關稅實務，進口貨物於報關完稅前，不可能運至港區以
  外倉庫保管，而辦理報關須有小提單、商業發票及輸入許可證
  （見本院卷卷(二)113至115頁）。查，本件被上訴人無輸入許可
  證，亦非發票記載之買受人，無從代為報關提領系爭貨物乙節
  ，為上訴人所不爭。縱令被上訴人可代為報關提領系爭貨物，
  然因上訴人拒不給付系爭運費，被上訴人於符合民法第650條
  第3項規定之情形下，仍可拍賣系爭貨物清償上開債務，此與
  系爭貨物遭當地港務局拍賣取償並無不同。是被上訴人抗辯：
  伊因上訴人未支付系爭貨物之運費，乃於系爭貨物報關完稅前
  ，將系爭貨物寄存於當地港務局倉庫，已盡善良管理人之注意
  義務等語，尚非全然無據。
3.本件上訴人既未依約支付系爭運費，則被上訴人依民法第647
  條第1項及第662條規定，對系爭貨物行使留置權，拒絕交付系
  爭貨物及可提領系爭貨物之憑證予上訴人或其指定之受貨人，
  並將系爭貨物寄存於當地港務局倉庫，致系爭貨物因積欠倉租
  費用遭拍賣而滅失，係上訴人未支付系爭運費單方違約所造成
  ，被上訴人並無可歸責之事由。
4.至於上訴人未依約支付系爭運費予被上訴人並致系爭貨物無法
  交予利害關係第三人蘇菲公司等人，乃係上訴人就系爭運費之
  數額為爭執（上訴人爭執被上訴人虛列費用，見原法院卷第27
  0頁反面原告之辯論意旨狀）所造成。而上訴人既有先支付系
  爭運費之義務，如上述，其或指定之受貨人未依民法第647條
  第2項規定，就有爭執之運費數額予以提存，請求被上訴人交
  付系爭貨物，則被上訴人為確保運費債權，拒絕交付系爭貨物
  及可提領系爭貨物之憑證，難謂係違反其善良管理人應注意之
  義務。
(四)綜上所述，被上訴人因上訴人未依約支付系爭運費，乃將系爭
  貨物寄存於喀拉蚩港倉庫保管，為其留置權之行使，嗣系爭貨
  物因逾期未提領，遭當地港務局拆櫃、公告拍賣，致上訴人喪
  失系爭貨物所有權及受有其他損害，乃肇因於上訴人未依約支
  付運費之行為，難認被上訴人有何違反運送人或承攬運送人之
  善良管理人注意義務之情事。
五綜上，被上訴人並未違反運送人或承攬運送人應盡之善良管理
  人注意義務，則上訴人先位聲明依民法第634條規定，請求被
  上訴人給付1,615,033元及自起訴狀繕本送達翌日即92年5月7
  日起至清償日止按年息5%計算利息，及備位聲明依民法第661
  條規定，請求被上訴人給付同上金額之本息，均為無理由。原
  法院所為上訴人敗訴判決，並無不合，上訴意旨求予廢棄改判
  ，為無理由，應予駁回。
六本件法律關係已經明確，兩造其餘主張及舉證，無礙本院判斷
  ，爰不再一一論述，附此敘明。
七據上論結，本件上訴及擴張之訴均為無理由，依民事訴訟法第
  449條第1項、第78條，判決如主文。
中　　華　　民　　國　　96　　年　　2 　　月　　27　　日
　　　　　　　　  　民事第九庭
                      　審判長法　官  黃熙嫣
　　　　　　　　　　          法　官  呂太郎
　　　　　　　　　　          法　官  楊力進
正本係照原本作成。
如不服本判決，應於收受送達後20日內向本院提出上訴書狀，其
未表明上訴理由者，應於提出上訴後20日內向本院補提理由書狀
（均須按他造當事人之人數附繕本）上訴時應提出委任律師或具
有律師資格之人之委任狀；委任有律師資格者，另應附具律師資
格證書及釋明委任人與受任人有民事訴訟法第466條之1第1項但
書或第2項（詳附註）所定關係之釋明文書影本。
中　　華　　民　　國　　96　　年　　3 　　月　　3 　　日
　　　　　　　　　　　　　　　書記官  劉家聲
附註：
民事訴訟法第466條之1（第1項、第2項）：
對於第二審判決上訴，上訴人應委任律師為訴訟代理人。但上訴
人或其他法定代理人具有律師資格者，不在此限。
上訴人之配偶、三親等內之血親、二親等內之姻親，或上訴人為
法人、中央或地方機關時，其所屬專任人員具有律師資格並經法
院認為適當者，亦得為第三審訴訟代理人。
